臺灣高等法院刑事判決
110年度上訴字第1484號
上  訴  人  
即  被  告  張聖明



選任辯護人  魏翠亭律師
            許育齊律師
            陳恩民律師
上列上訴人即被告因殺人等案件，不服臺灣新竹地方法院109年
度重訴字第7號，中華民國110年3月8日第一審判決（起訴案號：
臺灣新竹地方檢察署109年度偵字第2621號），提起上訴，本院
判決如下：
    主  文
原判決關於殺人罪部分撤銷。
張聖明犯殺人罪，累犯，處有期徒刑拾肆年。
其他上訴駁回。
上開撤銷部分與上訴駁回部分所宣告之有期徒刑，應執行有期徒
刑拾陸年。
    事  實
一、張聖明明知可發射子彈具有殺傷力之改造槍枝及具有殺傷力
    之子彈，均屬槍砲彈藥刀械管制條例所管制之物，未經主管
    機關許可，不得持有，竟基於未經許可持有可發射子彈具有
    殺傷力之槍枝及具有殺傷力之子彈之犯意，於民國109年2月
    22日前後，在桃園市新屋區○○○路某處，以新臺幣（下同）3
    萬元之代價，向某真實姓名、年籍不詳之人，購得以可發射
    子彈具有殺傷力之由仿手槍外型製造之槍枝組裝已貫通之金
    屬槍管而成之改造手槍1支（槍枝管制編號：0000000000號
    ）及具有殺傷力之子彈8顆後，即自該時起未經許可而持有
    上開具有殺傷力之改造手槍及子彈。
二、嗣張聖明因與吳建穎交易鑽石而生糾紛，乃與吳建穎相約於
    109年2月29日下午，前往友人賴清富位在新竹縣○○鄉○○路00
    0號住處協商。張聖明遂攜帶上開改造手槍及子彈前往，與
    吳建穎協商多時未果，遂要求吳建穎於109年3月1日凌晨3時
    前，偕鑽石商前來。109年3月1日清晨4時許，吳建穎由友人
    張書景駕車搭載再度前來上址，張書景將車停在上址房屋左
    前方，在車上等候，吳建穎則進入屋內與張聖明協商，詎雙
    方又生衝突，吳建穎持刀朝張聖明揮砍，張聖明以右手阻擋
    ，致右手前臂受有開放性傷口3處(各長約3公分、3公分、4
    公分，吳建穎所涉傷害罪部分，由檢察官另案提起公訴），
    張聖明之友人黃煥權見狀上前阻擋，與吳建穎相互拉扯，並
    將吳建穎推出屋外，兩人繼續拉扯，張書景見狀，旋即下車
    走向吳建穎，此時張聖明持上開槍彈追到上址房屋門口，見
    黃煥權與吳建穎在屋前相持不下，明知槍彈具有極大殺傷力
    ，可預見持上開槍彈朝張書景所在方向射擊，子彈可能擊中
    張書景之身體要害而發生死亡之結果，竟亟欲取得現場優勢
    ，仍基於倘張書景中彈死亡亦不違背其本意之不確定殺人犯
    意，於同日清晨5時許，在上址屋前，以右手持槍向左斜前
    方朝張書景身體左側方向開槍射擊1發子彈，而擊中張書景
    ，致張書景受有左外側胸部單一槍彈射入傷，造成兩側肺臟
    及主動脈槍彈貫穿傷，倒地不起，吳建穎見張聖明並未罷手
    ，旋即搭乘前來現場之綽號「阿南」男子駕駛之車輛離去。
    張書景經送往新竹縣湖口鄉仁慈醫院急救，仍於109年3月1
    日上午7時9分許，因兩側血胸及大量出血不治死亡。張聖明
    於同日上午6時23分許，在有偵查犯罪職權之機關或人員尚
    未發覺其犯罪前，撥打電話向警員自首開槍射擊致張書景死
    亡之事實，並於同日上午7時50分許，攜帶扣案如編號1所示
    之改造手槍前往警局報繳扣案，因而查獲上情，並為警在上
    址扣得子彈7顆（如附表編號2所示）、經擊發之彈殼1顆（
    如附表編號3所示）、自上開改造手槍所散落之金屬零件（
    彈匣零件）1件、金屬片（彈匣零件）2件及彈簧（彈匣零件
    ）1件（如附表編號5所示），另扣得自張書景體內取出經擊
    發射入之彈頭1顆（如附表編號4所示）。
三、案經新竹縣政府警察局新湖分局報告暨張書景之兄張書欽訴
    由臺灣新竹地方檢察署檢察官偵查起訴。
    理  由
壹、證據能力：
    按被告以外之人於審判外之言詞或書面陳述，除法律有規定
    者外，不得作為證據。又被告以外之人於審判外之陳述，雖
    不符合同法第159條之1至第159條之4之規定，但經當事人於
    審判程序同意作為證據，法院審酌該言詞陳述或書面陳述作
    成時之情況，認為適當者，亦得為證據；當事人、代理人或
    辯護人於法院調查證據時，知有第159條第1項不得為證據之
    情形，而未於言詞辯論終結前聲明異議者，視為有前項之同
    意。刑事訴訟法第159條第1項及第159條之5分別定有明文。
    查本判決所引用證據，業經檢察官、被告、辯護人於本院審
    理時表示同意有證據能力（本院卷第151至156頁），復無證
    據證明係公務員違背法定程序所取得，亦無顯有不可信之情
    況，並經本院於審理期日為合法調查，自均得作為本判決之
    證據。
貳、認定犯罪事實所憑之證據及理由：
一、未經許可持有扣案之改造手槍及子彈部分：
　㈠訊據被告於偵訊、原審及本院審理時，就其於上開時、地向
    不詳之人購入扣案之改造手槍、子彈後，即未經許可持有迄
    至為警查獲時止之犯罪事實，業已坦承不諱（偵字第2621號
    卷第61、64頁，原審聲羈卷第12頁，原審重訴卷一第62頁，
    原審重訴卷三第141、155頁）。而被告於案發當日上午7時5
    0分許前往新竹縣政府警察局新湖分局報繳其所持有之上開
    改造手槍1支，及警方獲報後前往案發現場扣得擊發後之子
    彈7顆、彈殼1 顆，亦有卷附扣押筆錄、扣押物品目錄表、
    扣案物品照片等件可稽（偵字第2621號卷第10至17、50至52
    頁）。又扣案之改造手槍1支（含彈匣1 個，槍枝管制編號
    ：0000000000號），經內政部警政署刑事警察局以檢視法、
    性能檢驗法、比對顯微鏡法鑑定結果，認上開槍枝係由仿手
    槍外型製造之槍枝，組裝已貫通之金屬槍管而成，擊發功能
    正常，可供擊發適用子彈使用，認具殺傷力；而扣案之彈殼
    1顆、彈頭1顆，彈殼彈底特徵紋痕及彈頭刮擦特徵紋痕，與
    扣案之改造手槍比對結果，均相吻合，認係由該槍枝所擊發
    等情，有內政部警政署刑事警察局109年6月22日刑鑑字第00
    0000000號鑑定書、109年7月17日刑鑑字第1090500442號函
    在卷可憑（原審重訴卷一第117至120、161頁）。另扣案之7
    顆子彈，經送內政部警政署刑事警察局鑑定結果，認係非制
    式子彈，由口徑9mm制式空包彈組合直徑約8.9金屬彈頭而成
    ，均經試射，均可擊發，認具殺傷力等情，亦有該局
　　109年3月30日刑鑑字第0000000000號鑑定書、109年11月18
    日刑鑑字第1098017343號函在卷可憑（原審重訴卷二第141
    至146、303頁）；扣案之彈匣零件1件、金屬片（彈匣零件
    ）2件及彈簧（彈匣零件）1件，經鑑定結果，分別係彈匣托
    彈板、彈匣底座、彈匣底板、彈匣彈簧，亦有該局109年3月
    30日刑鑑字第0000000000號鑑定書在卷足憑（原審重訴卷二
    第141至146頁）。足認被告上開認罪自白與事實相符，堪予
    採憑。
　㈡綜上，被告未經許可持有上開具殺傷力之改造手槍、子彈之
    犯行，事證已臻明確，自堪認定，應依法論科。
二、殺人罪部分：
　㈠訊據被告於偵訊、原審及本院審理時，已供承於上開時、地
    持上開改造手槍擊發子彈1顆，致被害人張書景中彈死亡等
    事實（偵字第2621號卷第62頁，原審聲羈卷第12至13頁，本
    院卷第58頁）。張書景經檢察官督同法醫師相驗結果，受有
    左外側胸部偏後一處未貫穿之槍彈射入傷，由左外側胸部射
    入，造成左外側第8根肋骨骨折，貫穿左肺下葉，射穿胸主
    動脈，之後貫穿右肺中葉及右肺下葉，再造成右外側第6根
    肋骨內側挫傷凹陷，最後於右側肋膜腔內找到1顆完整彈頭
    送驗；子彈方向由左往右，略由下往上（往上角度約10度）
    ，略由後往前（往前角度約30度）；右手肘擦傷、右手第一
    指擦傷，兩側膝部擦傷、左小腿上方外側擦傷；研判死亡原
    因為左外側胸部單一槍彈射入傷，兩側肺臟及主動脈槍彈貫
    穿傷，致兩側血胸及大量出血致生死亡結果等情，有臺灣新
    竹地方檢察署相驗屍體證明書、檢驗報告書、解剖照片、法
    務部法醫研究所解剖報告書暨鑑定報告書等件可憑（相字第
    153號卷第120、62至69、70至82、114至119頁）。而上開自
    張書景右側肋膜腔取出之彈頭經送內政部警政署刑事警察局
    鑑定結果，刮擦特徵紋痕與扣案之改造手槍吻合，認係由該
    槍枝所擊發，此觀之該局109年7月17日刑鑑字第1090500442
    號函文即明（原審重訴卷一第161頁）。足認被告所為上開
    自白事實相符，堪予採憑。
　㈡雖被告一再辯稱伊是誤擊張書景，並無殺人犯意云云。惟查
    ：
　⒈有關張書景偕吳建穎前來案發現場之原因，證人吳建穎於偵
    訊時證稱：伊與被告因為鑽石買賣有糾紛，在案發前2天，
    伊還被押走，當時伊向張書景求救，後來伊自行逃跑，被告
    還去質問張書景，要求張書景將伊交出來，後來被告又找伊
    好幾次，要伊交出鑽石商，後來伊於109年2月29日來回案發
    現場好幾次，被告最後要伊在3月1日凌晨3時前帶鑽石商到
    場，伊是在當天清晨4時許由張書景駕車帶伊到場，張書景
    對被告有點害怕，伊有告訴張書景，伊進入屋內向被告求情
    ，如果有任何事，伊會趕快跑出來，彼等開車就走，所以張
    書景車子沒有熄火在屋外等伊，車子是斜對著賴清富住處門
    口停放等語（偵字第2621號卷第97頁）。可見吳建穎係與張
    書景約定由張書景在屋外等候接應，以便隨時駕車逃離現場
    。
　⒉就吳建穎與被告在屋內談判破裂，吳建穎持刀砍傷被告右前
    臂，黃煥權見狀將吳建穎推出屋外，兩人持續在屋前拉扯之
    情形，證人吳建穎於偵訊時證稱：伊持刀揮向被告，接著向
    門口跑，黃煥權拉住伊，兩人一路拉扯到屋外，張書景有看
    到伊，並走下駕駛座約2、3步，之後伊聽到槍聲，就順勢向
    左趴下等語（偵字第2621號卷第98頁）；復於原審證稱：一
    開始拉扯時，張書景還在車上，後來拉扯蠻久的，伊當時是
    斜對著房屋門口，餘光看到張書景下車，張書景的位置在伊
    右後方、也就是在車子旁邊一點，聽到槍聲時，伊還在跟黃
    煥權拉扯，聽到槍聲後，黃煥權把手放掉，伊順勢倒下，接
    著往張書景車子方向跑等語（原審重訴卷三第116至118、12
    1至122頁）。而證人黃煥權於偵訊時證稱：「齊真」（按指
    吳建穎）於3月1日凌晨到場，就進入屋內與被告談，後來吳
    建穎走出來，伊進入房間，看到被告倒地流血，才知道吳建
    穎拿刀砍了被告，遂上前去搶吳建穎手上的刀，兩人就相互
    扭打到屋外，伊將吳建穎壓制在地，接著看到吳建穎的朋友
    （按指張書景）從車上走下來，好像是要過來幫忙，吳建穎
    當時想要走，伊就放開吳建穎，兩人相互防備，伊當時背對
    房子，吳建穎在伊右斜前方、張書景在伊左斜前方，後來被
    告就出來，接著伊就聽到被告開槍的聲音，被告是在伊後方
    等語（偵字第2621號卷第141頁背面）；復於原審證稱：當
    時吳建穎手上有刀，伊看到張書景從車子那邊走過來就放手
    了，因為伊認為張書景是吳建穎的幫手，張書景過來感覺是
    要幫忙吳建穎，接著伊就聽到槍聲等語（原審重訴卷三第13
    2、136頁）。且被告亦於偵訊時供承，一走出屋外，車子是
    停在伊左側45度等語（偵字第2621號卷第62頁）。可見被告
    走出房屋門外開槍當時，係在黃煥權（背對房屋）後方，而
    吳建穎（面對房屋）在黃煥權右斜前方、張書景則在黃煥權
    左斜前方。
　⒊由卷附解剖報告書所載，張書景身高為178公分，左外側胸部
    偏後有一處槍彈射入傷，子彈射入方向為由左往右、略由下
    往上，往上角度約10度，後往前角度約30度（相字第35號卷
    第116、119頁），加以證人吳建穎所稱，伊當時是對著房屋
    ，有看到被告開門走出來，聽到槍聲是向左趴下，車子停放
    位子是在伊右後方、張書景人也在伊右後方等情以觀（偵字
    第2621號卷第98頁，原審重訴卷三第118、121頁），可見被
    告開槍射擊方向係朝吳建穎之右邊，吳建穎始會本能地向左
    閃避。況子彈係自張書景左側偏後往前射入胸部，更可見被
    告係見張書景欲上前協助吳建穎，為取得現場優勢而向張書
    景左側方向開槍甚明。雖證人黃煥權於原審證稱：張書景是
    從伊右前方走過來，吳建穎還在伊正前方時，張書景已經走
    到伊左前方（原審重訴卷三第128頁），然由證人黃煥權嗣
    於原審證稱，伊稱張書景從右前方過來，是因為伊當時已經
    側身，房屋在伊左側，張書景是從車子那邊走過來等語（原
    審重訴卷三第135至136頁），可見案發當時，被告確係背對
    房屋而朝張書景之方向開槍射擊。況被告自承身高為168公
    分（偵字第2621號卷第63頁），對照張書景身高為178公分
    ，及案發當時子彈射入張書景左胸位置，往上角度約10度，
    可見被告射擊時槍管高度確係平行朝向人體軀幹要害位置甚
    明。雖被告辯稱伊當時右前臂受傷，無力舉槍，是朝斜下方
    開槍云云，然被告於案發當時右前臂固受有3處刀傷，分別
    長為4公分、3公分、3公分，寬均為0.5公分，深度係進入筋
    膜層（into fascial layer），此有天主教仁慈醫療財團法
    人仁慈醫院急診病歷在卷足憑（原審重訴卷伊第211至221頁
    ），則由被告右前臂所受刀傷並未進一步深及肌肉之狀況，
    客觀上實難認有何影響右手舉槍及手指扣扳機等動作之情形
    ；況上述子彈射入張書景身體之角度，亦非由上往下，亦與
    被告所述手臂無力舉起而朝下射擊之辯詞不符，可見被告此
    節所辯，無非卸責之詞，不足採信。
　⒋至被告又辯稱，伊是向吳建穎與張書景的中間開槍，目的係
    為阻止吳建穎持刀對伊攻擊云云，然被告於警詢時供稱，伊
    是因吳建穎持武士刀攻擊，伊以右手擋刀，張書景持槍對著
    伊，伊先將武士刀奪下，又與張書景拉扯欲奪下槍枝，過程
    中槍枝走火云云（偵字第2621號卷第7頁背面）；嗣於偵訊
    時則供稱：伊走出門外看到「阿全」（按指黃煥權）與張書
    景扭打，距離伊大約4、5公尺，而吳建穎拿著刀朝伊跑過來
    ，距離伊大約10至12公尺，吳建穎與張書景距離約1公尺，
    伊就朝吳建穎的方向斜下約20至30度角開槍云云（偵字第26
    21號卷第63頁）；於原審則先供稱：伊走出房子外面。就看
    到黃煥權前面站著張書景，吳建穎手持武士刀朝伊走過來，
    伊很害怕，就朝吳建穎和張書景的中間開槍云云（原審重訴
    卷一第63頁），又改稱伊是朝著吳建穎開槍，因為右手受傷
    不穩才誤擊張書景云云（原審重訴卷三第155頁）。被告歷
    次供述不僅前後不一，且與證人黃煥權、吳建穎一致所述之
    上開案發經過亦有不符，可見被告所辯張書景與黃煥權扭打
    、吳建穎欲持刀向伊攻擊之說，並非可信。況由證人黃煥權
    、吳建穎所描述現場之相對位置，被告當時是在黃煥權身後
    ，被告（背對房屋）於原審亦自承「黃煥權在我的左前方」
    等語明確（原審重訴卷三第156頁），加以證人黃煥權、吳
    建穎一致證稱，張書景是從車子處（被告左前方）朝彼等走
    來，且吳建穎（面對房屋）亦稱，餘光看到張書景在伊右後
    方等語，佐以卷附新竹縣政府警察局新湖分局職務報告書所
    載被告所持槍枝擊發子彈後之彈殼掉落位置，係在上址房屋
    之左斜前方（原審重訴卷二第184至185頁），可見案發當時
    張書景與吳建穎之所在位置，相對於被告而言方向不同，被
    告顯係向其左斜前方、亦即吳建穎之右側方向開槍，
　　並無朝向吳建穎射擊而誤擊張書景之可言，被告辯稱誤擊張
    書景云云，自非可採。
　⒌雖被告辯稱，與張書景互不認識，不可能有殺人犯意云云。
    然查，證人黃煥權於原審已證稱：伊與吳建穎還在門口時，
    伊搶不下刀子，就看到張書景朝伊走過來，一想說是對方的
    人，就放開吳建穎的手往後退，因為看到對方有人來，當時
    被告在伊背後約1、2公尺等語（原審重訴卷三第127頁）；
    加以證人吳建穎上開所述，被告曾於吳建穎遭押走而自行脫
    困時，要求張書景交出吳建穎，可見被告主觀上認張書景乃
    吳建穎之同夥，加以張書景在現場等候，車輛並未熄火，且
    見吳建穎與黃煥權拉扯時，亦有走向吳建穎之舉，則被告見
    吳建穎手上有刀，復有幫手張書景在場之狀況，為取得現場
    優勢而朝張書景之方向開槍，實無何悖於常情之處，此與張
    書景是否涉入被告與吳建穎間之鑽石買賣糾紛並無關涉。是
    證人吳建穎所證張書景與本案糾紛無關一節，不足為被告有
    利之認定。再衡以槍彈具有極大之殺傷力，以槍彈朝人體軀
    幹部位射擊，客觀上極可能造成重要器官受損及大量出血而
    發生死亡之結果，而被告為具一般智識之成年人，自不能諉
    為不知。是由被告開槍之方向、射擊之高度與角度，均徵被
    告於開槍時，主觀上已可預見槍彈可能射入張書景之軀幹要
    害，而發生死亡結果，且縱使發生死亡之結果亦仍不違背其
    本意，仍執意開槍射擊，足認被告具有殺人之不確定故意甚
    明。
　㈢綜上所述，被告上開殺人犯行，事證已臻明確，堪予認定，
    應依法論科。　
參、論罪：
一、新舊法比較：
　　按行為後法律有變更者，適用行為時之法律。但行為後之法
    律有利於行為人者，適用最有利於行為人之法律，刑法第2
    條第1項定有明文。查被告行為後，槍砲彈藥刀械管制條例
    第4條第1項第1款、第7條、第8條業於109年6月10日修正公
    布，並於同年月12日生效施行，修正前槍砲彈藥刀械管制條
    例第4條第1項第1款、第7條、第8條分別規定：「本條例所
    稱槍砲、彈藥、刀械如下：一、槍砲：指火砲、肩射武器、
    機關槍、衝鋒槍、卡柄槍、自動步槍、普通步槍、馬槍、手
    槍、鋼筆槍、瓦斯槍、麻醉槍、獵槍、空氣槍、魚槍及其他
    可發射金屬或子彈具有殺傷力之各式槍砲。」、「（第1項
    ）未經許可，製造、販賣或運輸火砲、肩射武器、機關槍、
    衝鋒槍、卡柄槍、自動步槍、普通步槍、馬槍、手槍或各類
    砲彈、炸彈、爆裂物者，處無期徒刑或7年以上有期徒刑，
    併科新臺幣3千萬元以下罰金。……（第4項）未經許可，持有
    、寄藏或意圖販賣而陳列第1項所列槍砲、彈藥者，處5年以
    上有期徒刑，併科新臺幣1千萬元以下罰金。……」、「（第1
    項）未經許可，製造、販賣或運輸鋼筆槍、瓦斯槍、麻醉槍
    、獵槍、空氣槍或第4條第1項第1款所定其他可發射金屬或
    子彈具有殺傷力之各式槍砲者，處無期徒刑或5年以上有期
    徒刑，併科新臺幣1千萬元以下罰金。……（第4項）未經許可
    ，持有、寄藏或意圖販賣而陳列第1項所列槍枝者，處3年以
    上10年以下有期徒刑，併科新臺幣7百萬元以下罰金。……」
    ；修正後該條例第4條第1項第1款、第7條、第8條規定分別
    為：「本條例所稱槍砲、彈藥、刀械如下：一、槍砲：指制
    式或非制式之火砲、肩射武器、機關槍、衝鋒槍、卡柄槍、
    自動步槍、普通步槍、馬槍、手槍、鋼筆槍、瓦斯槍、麻醉
    槍、獵槍、空氣槍、魚槍及其他可發射金屬或子彈具有殺傷
    力之各式槍砲。」、「（第1項）未經許可，製造、販賣或
    運輸制式或非制式火砲、肩射武器、機關槍、衝鋒槍、卡柄
    槍、自動步槍、普通步槍、馬槍、手槍或各類砲彈、炸彈、
    爆裂物者，處無期徒刑或7年以上有期徒刑，併科新臺幣3千
    萬元以下罰金。……（第4項）未經許可，持有、寄藏或意圖
    販賣而陳列第1項所列槍砲、彈藥者，處5年以上有期徒刑，
    併科新臺幣1千萬元以下罰金。……」、「（第1項）未經許可
    ，製造、販賣或運輸制式或非制式鋼筆槍、瓦斯槍、麻醉槍
    、獵槍、空氣槍或第4條第1項第1款所定其他可發射金屬或
    子彈具有殺傷力之各式槍砲者，處無期徒刑或5年以上有期
    徒刑，併科新臺幣1千萬元以下罰金。……（第4項）未經許可
    ，持有、寄藏或意圖販賣而陳列第1項所列槍砲者，處3年以
    上10年以下有期徒刑，併科新臺幣7百萬元以下罰金。……」
    ，不以制式、非制式區分，而改以槍砲之種類作為適用條文
    之依據。參以立法理由指出：依司法實務相關見解，制式槍
    枝係指「經政府立案、合法工廠生產之槍枝」；非制式槍枝
    則指「非政府立案合法工廠或私人自行生產之土造槍枝，又
    可分為仿造槍（仿制式槍枝）、改造槍（改造信號槍、改造
    玩具槍）及各式土造槍枝（如鋼管槍）」。是依上揭定義，
    本案被告持有之上開手槍經鑑定係由仿手槍外型製造之槍枝
    ，組裝已貫通之金屬槍管而成之非制式手槍，依修正前、後
    規定分屬該條例第4條第1項第1款所列之「其他可發射金屬
    或子彈具有殺傷力之槍枝」、「非制式手槍」。基此，被告
    所為於修正前係犯槍砲彈藥刀械管制條例第8條第4項之罪，
    法定刑度為3年以上10年以下有期徒刑，併科新臺幣7百萬元
    以下罰金；修正後係犯槍砲彈藥刀械管制條例第7條第4項之
    罪，法定刑度為5年以上有期徒刑，併科新臺幣1千萬元以下
    罰金，則經比較新舊法之結果，修正後槍砲彈藥刀械管制條
    例第7條第4項之規定並未較有利於被告，應適用被告行為時
    法即修正前槍砲彈藥刀械管制條例第8條第4項之規定論處。
二、就事實一部分，核被告所為，係犯修正前槍砲彈藥刀械管制
    條例第8條第4項之未經許可持有可發射子彈具有殺傷力之槍
    枝罪、及同條例第12條第4項之未經許可持有子彈罪。被告
    同時持有具有殺傷力之子彈8顆，應僅成立未經許可持有子
    彈之單純一罪。又被告以一行為同時持有扣案之改造手槍及
    子彈，而犯上開二罪名，為想像競合犯，應從一重以未經許
    可持有可發射子彈具有殺傷力之槍枝罪處斷。
三、就事實二部分，核被告所為，係犯刑法第271條第1項之殺人
    罪。公訴意旨雖認被告係持扣案改造手槍朝吳建穎方向射擊
    而未擊中吳建穎，卻誤擊在旁之吳建穎友人張書景，並認係
    打擊錯誤云云（見本院卷第9、11頁），然張書景、吳建穎
    相對於被告而言屬不同方向，被告係朝其左斜前方張書景方
    向射擊，而非向其右前方之吳建穎射擊，已如前述，是公訴
    意旨此部分認定尚有誤會。又按行為人若為犯特定罪而持有
    槍彈，並於持有槍彈後即緊密實行該特定犯罪，雖其持有槍
    彈之時地與犯特定罪之時地，在自然意義上非完全一致，然
    二者仍有部分合致，且犯罪目的單一，依一般社會通念，認
    應評價為一罪方符合刑罰公平原則，是於牽連犯廢除後，適
    度擴張一行為概念，認此情形為一行為觸犯數罪名之想像競
    合犯，固屬適當。惟若原即持有槍彈，以後始另行起意執槍
    犯罪，則其原已成立之持有槍彈罪與嗣後之犯罪，即無從認
    係一行為所犯，而應依刑法第50條併合處罰（最高法院99年
    度台上字第6695號判決意旨參照）。查本案被告既係於109
    年2月22日左右，即購入而持有上開槍彈，嗣於109年3月1日
    上午，因與被害人吳建穎協商鑽石買賣糾紛而起衝突，始起
    意持以開槍殺人，則其所犯上開未經許可持有可發射子彈具
    有殺傷力之槍枝罪與殺人罪之2罪間，乃犯意各別，行為互
    殊，應予分論併罰。
四、累犯：
    被告前因施用毒品案件，經臺灣新竹地方法院以102年度審
    訴字第691號判決處有期徒刑1年1月（共2罪）、1年、10月
    （共2罪）確定；又因施用毒品案件，經同院以103年度審訴
    字第44號判決處有期徒刑1年1月、10月確定，上開各罪宣告
    刑，嗣由同院以103年度聲字第806號裁定應執行有期徒刑4
    年5月確定，自104年1月1日起算刑期，106年11月23日縮刑
    假釋出監付保護管束，至108年3月4日期滿未經撤銷假釋，
    視為執行完畢等情，有本院被告前案紀錄表在卷可查（本院
    卷第99至102、107頁）。被告於上開有期徒刑執行完畢後，
    5年內故意再犯本案均有期徒刑以上之罪，均符合刑法第47
    條第1項累犯之要件。審酌司法院大法官釋字第775號解釋意
    旨，被告上開有期徒刑，係接續於因違反槍砲彈藥刀械管制
    條例案件撤銷假釋後之殘刑，自102年9月26日起即入監執行
    （見本院卷第107頁前案紀錄表所載），執行有期徒刑期間
    長達4年餘，竟於假釋期滿後，未及1年即再犯下本案嚴重危
    害社會治安之罪名，顯見其並惡性非輕，且未因刑之執行有
    所警惕，對於刑罰之反應力薄弱，認應就被告所犯上開2罪
    ，除法定刑為死刑、無期徒刑部分，依法不得加重外，其餘
    法定刑為有期徒刑、罰金刑部分，予以加重其刑。
五、自首：
  ㈠按刑法第62條規定：「對於未發覺之罪自首而受裁判者，得
    減輕其刑，但有特別規定者，依其規定」；槍砲彈藥刀械管
    制條例第18條第1項前段則規定：「犯本條例之罪自首，並
    報繳其持有之全部槍砲、彈藥、刀械者，減輕或免除其刑」
    ，槍砲彈藥刀械管制條例為刑法之特別法，該條例第18條第
    1項前段規定，即為刑法第62條但書所示之特別規定，自應
    優先適用。又自首，乃為使犯罪事實易於發覺並節省訴訟資
    源，如犯罪之人在犯罪未發覺前，向該管公務員表明其犯罪
    事實，而接受裁判時，即構成得減輕其刑條件；至於所表明
    之內容祇須足以使該管公務員憑以查明該犯罪之真相為已足
    ，並不以完全與事實相符為必要，縱被告對阻卻責任或阻卻
    違法之事由，或對犯罪事實或成立罪名有所主張或辯解，則
    係被告辯護權之行使，並不影響其自首之效力，亦不能僅據
    此即謂被告無接受裁判之意思（最高法院90年台上字第1953
    號、99年台上字第7333號、101年台上字第3717號判決意旨
    參照）。
　㈡查被告於109年3月1日清晨5時許，持槍擊發子彈擊中張書景
    死亡後，於同日上午5時33分許撥打電話予新湖分局偵查隊
    隊長廖仁偉未接通，廖仁偉於同日上午6時23分許回撥致電
    被告，被告遂於電話中告知：「隊長，我出事了。我為了防
    衛，把人打死了。我開槍打死人，因為他用武士刀砍我。已
    經有叫119送去仁慈醫院了，我要自首。給我一點時間，我
    還有一點事要處理」等語，嗣被告於同日上午7時47分許再
    致電廖仁偉，與新湖分局警員相約在新竹縣湖口鄉中山路某
    全聯商店門口碰面，警員到場後見被告手臂受傷，遂先將被
    告送醫包紮傷口，再帶同被告前往新湖分局，在該分局逮捕
    被告，並扣得被告自動報繳之扣案改造手槍1支等情，有新
    竹縣政府警察局新湖分局109年8月19日竹縣湖警偵字第1090
    006451號函所檢附警員張皓瑋出具之職務報告、扣押筆錄、
    扣押物品目錄表在卷足稽（原審重訴卷一第207頁，偵字第2
    621號卷第10至13頁），已可見被告確有主動向有偵查權限
    之新湖分局警員供出持有扣案改造手槍及殺人之犯行並接受
    裁判之事實。
　㈢雖警方於本案案發當日上午5時38分許，即接獲110轉報疑似
    發生槍擊案件，並派員前往現場，發現車號0000-00自小客
    車，車主為綽號「蔡頭」男子，曾遭檢舉與被告為同夥，而
    懷疑被告可能涉案，然係至同日上午6時23分許被告與廖仁
    偉通話後，始知悉被告涉嫌殺人及持有扣案之改造手槍，此
    亦觀之上開職務報告所載即明。佐以卷附新竹縣緊急救護案
    件紀錄表記載通報內容為「民眾路倒，現場OHCA，身分不明
    需員警協助」等語，而緊急救護案件報案紀錄錄音譯文中記
    載當時報案人僅稱：「人倒在地上，不知道是怎樣，走一走
    摔倒」、「我不知道那是誰」、「倒在我家外面」等語（原
    審重訴卷二第205、207頁），足認被告於同日上午6時23分
    許向新湖分局偵查隊隊長廖仁偉供承「開槍打死人」之時，
　　警方僅發現現場車輛為綽號「蔡頭」之人所有，並因曾接獲
    檢舉被告與「菜頭」為同夥而懷疑被告涉案之可能，然卷內
    並無事證顯示警方已合理懷疑被告涉嫌持有扣案改造手槍並
    殺害張書景，足認被告係對於未發覺之罪自首而受裁判甚明
    。至於被告到案後，雖於警詢時推稱係槍枝走火，並辯稱該
    槍枝係自張書景手上搶得云云，然依上開說明，被告所表明
    之內容，已足使該管公務員憑以查明該犯罪之真相，自不影
    響其自首之效力。
　㈣綜上，被告向警方自首本案非法持有槍枝犯行，並同時報繳
    其全部持有之槍枝（本院查無被告所報繳者非其持有全部槍
    枝之不利事證下，應認扣案之手槍為其全部所持有之槍枝）
    ，符合刑法第62條前段及槍砲彈藥刀械管制條例第18條第1
    項前段之規定，揆諸前揭說明，審酌被告係於槍擊致他人死
    亡後，始行自首並報繳上開槍枝之時機，及其犯罪情節、危
    害程度等情狀，依槍砲彈藥刀械管制條例第18條第1項前段
    之規定，減輕其刑，並依法先加後減之。又被告於本案殺人
    罪未被發覺前，即主動向有偵查犯罪職權之公務員表明其有
    槍擊致被害人張書景死亡之客觀事實，而受裁判，應已符合
    自首要件，爰依刑法第62條前段之規定，減輕其刑，除法定
    刑為死刑、無期徒刑部分，依法不得加重其刑而僅減輕其刑
    外，法定刑為有期徒刑部分，依法先加後減之。
肆、原判決有關殺人罪部分撤銷改判之理由：
一、原審以被告犯殺人罪，犯罪事證明確而予論罪科刑，固非無
    見。惟原判決理由中引用證人黃煥權證稱：「被告在我背後
    大約1、2公尺」、「吳建穎在我的正前方時，張書景是從我
    的右前方走過來到我的左前方」、「張書景與吳建穎當時距
    離大約1公尺多」等語（見原判決第10頁倒數第8行以下），
    及法務部法醫研究所解剖報告所載張書景受有「自左外側胸
    部偏後一處未貫穿的槍彈射入傷」等語（見原判決第11頁倒
    數第8行），無法證明吳建穎與張書景所在方向相同，則原
    判決事實欄認定被告已預見持扣案槍彈朝吳建穎、張書景所
    在方向射擊，子彈可能擊中吳建穎或張書景之身體要害而發
    生死亡之結果等語（見原判決第2頁第13行以下），顯與卷
    內證據不符，所為事實認定，自有未洽。被告上訴矢口否認
    具不確定殺人犯意，固非有據，業經本院指駁如前，惟原判
    決有關殺人罪部分既有上開可議之處，自屬無可維持，應由
    本院就此部分予以撤銷改判。　　
二、爰審酌被告僅因與吳建穎買賣鑽石之財務糾紛，一再要求吳
    建穎出面談判，見吳建穎持刀攻擊，竟為取得現場優勢，而
    基於即便張書景中彈死亡亦不違背其本意之犯意，朝張書景
    方向開槍等犯罪動機、目的、手段，導致張書景年僅00歲即
    喪失性命，造成家屬難以平復之傷痛，嚴重危害社會治安等
    犯罪所生危害程度，與被告犯後態度，雖於本院審理時與被
    害人家屬簽立和解書，給付90萬元（另100萬元由犯罪被害
    人補償基金給付，見本院卷第127至129頁），然考量被告就
    犯行仍避重就輕之供述，甚至否認殺人之行為，及其素行、
    智識程度，與家庭生活經濟狀況等一切情狀，量處與原審相
    同刑度之有期徒刑14年。
伍、上訴駁回部分（未經許可持有其他可發射子彈具殺傷力之改
    造手槍罪部分）：
一、原判決本於相同認定，依修正前槍砲彈藥刀械管制條例第8
    條第4項、槍砲彈藥刀械管制條例第12條第4項、第18條第1
    項前段，刑法第55條、第47條第1項、第42條第3項等規定，
    認被告係犯修正前槍砲彈藥刀械管制條例第8條第4項之罪，
    符合累犯規定，審酌司法院大法官釋字第775號解釋意旨加
    重其刑後，再依槍砲彈藥刀械管制條例第18條第1項前段之
    規定減輕其刑，並予先加後減之，量處有期徒刑2年10月，
    併科罰金5萬元，罰金如易服勞役，以1000元折算1日；另說
    明：扣案如附表編號1、5所示之物屬違禁物，應依刑法第38
    條第1項之規定宣告沒收，扣案之子彈7顆、彈頭及彈殼各1
    顆，已不具殺傷力而不予宣告沒收，另扣案之被告手機，與
    本案犯罪無關，不予宣告沒收。經核原判決此部分認事用法
    俱無違誤，量刑及沒收之宣告亦屬妥適。
二、被告上訴意旨固主張原判決此部分量刑過重云云，然按刑罰
    之量定，為法院之職權，倘法院已審酌刑法第57條各款所列
    情狀，而所量定之刑並未逾越法定刑範圍，亦無顯然失當情
    形，自不得任意指為違法。查原判決就被告此部分犯行，已
    審酌被告未經許可持有扣案槍彈之數量、期間等犯罪動機、
    目的、手段，及具殺傷力之槍枝、子彈對社會治安之危害程
    度，並考量被告犯後自動報繳全部槍彈之態度，與其素行、
    智識程度、家庭經濟狀況等一切情狀而為量刑，核其刑罰裁
    量權之行使，既未逾越法定刑範圍，亦無濫用權限、顯然失
    當之情形。是被告上訴指摘原判決此部分量刑不當，亦非有
    據。
三、從而，被告此部分之上訴為無理由，應予駁回。
陸、定應執行刑：
　　本案上開駁回上訴，與經撤銷改判部分，經衡酌被告之整體
    可非難性、各罪罪質程度與犯罪手段，爰就所宣告有期徒刑
    部分，定應執行刑為有期徒刑16年。
據上論斷，應依刑事訴訟法第368條、第369條第1項前段、第364
條、第299條第1項前段，判決如主文。
本案經檢察官楊仲萍提起公訴，被告上訴，經檢察官吳慧蘭到庭
執行職務。
中　　華　　民　　國　　110 　年　　7 　　月　　27　　日
                  刑事第二十二庭審判長法　官  洪于智
                                      法　官  陳銘壎
                                      法　官  汪怡君
以上正本證明與原本無異。
如不服本判決，應於收受送達後20日內向本院提出上訴書狀，其
未敘述上訴之理由者並得於提起上訴後20日內向本院補提理由書
（均須按他造當事人之人數附繕本）「切勿逕送上級法院」。
                                      書記官  高妤瑄
中　　華　　民　　國　　110 　年　　7 　　月　　28　　日
附表：
編號 扣押物品名稱、數量 送鑑結果 備  註 1 改造手槍1支 認係非制式手槍（槍枝管制編號：0000000000號），由仿手槍外型製造之槍枝，組裝已貫通之金屬槍管而成，擊發功能正常，可供擊發適用子彈使用，認具殺傷力。 內政部警政署刑事警察局109年6月22日刑鑑字第0000000000號鑑定書（原審重訴卷一第117至120頁）。  2 子彈7顆 認均係非制式子彈，由口徑9mm制式空包彈組合直徑約8.9mm金屬彈頭而成，均經試射，均可擊發，認具殺傷力。 內政部警政署刑事警察局109年3月30日刑鑑字第0000000000號鑑定書（原審重訴卷二第141至146頁）、109年11月18日刑鑑字第1098017343號函（原審重訴卷二第303頁）。 3 彈殼1顆 認係已擊發之口徑9mm制式空包彈殼； 編號1所示手槍試射彈殼、彈頭，經與左列彈殼1顆、編號4所示彈頭1顆比對結果，其彈殼彈底特徵紋痕及彈頭刮擦痕特徵紋痕均相吻合，認均係由該手槍所擊發。 內政部警政署刑事警察局109年3月30日刑鑑字第0000000000號鑑定書（原審重訴卷二第141至146頁）、該局109年7月17日刑鑑字第1090500442號函（原審重訴卷一第161頁）。 4 彈頭1顆 認係直徑約8.9mm之非制式金屬彈頭，其上具刮擦痕； 編號1所示手槍試射彈殼、頭，經與編號3所示彈殼1顆、左列彈頭1顆比對結果，其彈殼彈底特徵紋痕及彈頭刮擦痕特徵紋痕均相吻合，認均係由該手槍所擊發。 同上。 5 金屬零件（彈匣零件）1件、金屬片（彈匣零件）2件、彈簧（彈匣零件）1件 認係彈匣托彈板、彈匣底座、彈匣底板、彈匣彈簧。 內政部警政署刑事警察局109年3月30日刑鑑字第0000000000號鑑定書（原審重訴卷二第141至146頁）。 

附錄：本案論罪科刑法條全文
修正前槍砲彈藥刀械管制條例第8條第4項　　　
未經許可，持有、寄藏或意圖販賣而陳列第一項所列槍枝者，處
3年以上10年以下有期徒刑，併科新臺幣700萬元以下罰金。
槍砲彈藥刀械管制條例第12條第4項
未經許可，持有、寄藏或意圖販賣而陳列子彈者，處5年以下有
期徒刑，併科新台幣300萬元以下罰金。
中華民國刑法第271條第1項
殺人者，處死刑、無期徒刑或10年以上有期徒刑。